【裁判字號】    97,再易,122
【裁判日期】    990302
【裁判案由】    確認抵押債權不存在等
【裁判全文】
臺灣高等法院民事判決                 97年度再易字第122號
再審  原告  甲○
訴訟代理人  徐揆智律師
            林幸慧律師
再審  被告  乙○○
訴訟代理人  張啟祥律師
上列當事人間確認抵押債權不存在等事件，再審原告對於中華民
國97年9月30日本院97年度上易字第190號確定判決提起再審之訴
，本院於99年2月2日言詞辯論終結，判決如下：
    主  文
再審之訴駁回。
再審訴訟費用由再審原告負擔。
    事實及理由
一、再審原告與再審被告間之確認抵押債權不存在等事件，經臺
    灣士林地方法院（下稱士林地院）於民國（下同）96年12月
    31日以96年度訴字第941號判決確認再審被告就再審原告所
    有坐落台北縣汐止市○○段南港子小段32-30地號土地，面
    積114平方公尺，權利範圍4分之1，及其上門牌號碼台北縣
    汐止市○○街30巷8號4樓房屋（下稱系爭不動產），於84年
    8月29日經台北縣汐止地政事務所以汐地字第018107號收件
    ，設立登記以再審原告為債務人，權利存續期間自84年8月
    24日起至84年12月24日止，最高限額新臺幣（下同）104萬
    元之抵押權所擔保債權不存在；再審被告並應就前項所示之
    抵押權設定登記（下稱系爭抵押權）予以塗銷。嗣再審被告
    對該判決不服，提起上訴，經本院於97年9月30日以97年度
    上易字第190號判決將原判決廢棄，改判駁回再審原告在第
    一審之訴（下稱原確定判決）等情，業據本院依職權調閱前
    開卷宗，核閱無訛。
二、茲再審原告對本院上開確定判決提起再審之訴，主張：
    (一)雖再審被告提出發票日期為84年11月30日、票據號碼0168
      99號、金額80萬元之本票一紙（下稱系爭本票），欲以證
      明伊曾向再審被告借款，然伊一再否認該領款收據及本票
      上印文與簽名之真正，自應由再審被告就此有利於己之事
      實負舉證責任。至印文之真正，伊雖因印章遺失無法送鑑
      定，惟尚得透過筆跡鑑定方式，鑑定該領款收據及本票上
      簽名之真正與否，然原確定判決對於領據及本票真偽之判
      斷，係以核對印文方式為之，並無將領款收據上之印文與
      抵押權設定登記相關文書上印文，加以勘驗比對之筆錄記
      載，亦未就比對結果令當事人辯論，有民事訴訟法第496
      條第1項第1款適用法規顯有錯誤之再審事由。
    (二)又再審被告曾於82至84年間，於伊不知情下，持伊之印鑑
      章、印鑑證明、身分證等陸續辦理三次抵押權設定登記，
      但均為再審被告片面盜蓋印章辦理，手法與本案如出一徹
      ，足以證明再審被告一直持有伊之印鑑章及身份證明文件
      為所欲為。再細繹再審被告於前訴訟程序第一審提出系爭
      本票影本，與第二審提出系爭本票影本，第二審提出之系
      爭本票影本本票較大、本票上緣圖案圓圈為半圓，底圖「
      AT」圖案之英文字均為空心字，而第一審提出之系爭本票
      影本本票較小、本票上緣圖案圓圈為完整圓圈，底圖「AT
      」圖案英文字均為實心字，明顯可知再審被告向第二審提
      出之本票影本為偽造而來，以騙取勝訴判決，已觸犯行使
      偽造有價證券罪；領款收據上再審原告之簽名、住址亦是
      再審被告偽造再審原告筆跡向法院提出行使，顯為行使偽
      造文書罪。
    (三)再審原告前委託再審被告代為辦理系爭不動產買賣及過戶
      登記手續，並清償前手對臺灣土地銀行所負抵押貸款債務
      ，重新向中國農民銀行辦理抵押權設定登記，再審被告因
      而自82年間即持有再審原告之印鑑章、身分證影本、戶籍
      資料、印鑑證明，可以為所欲為，又再審原告姓名筆劃簡
      單，以致筆跡真假難辨。然再審原告從未向再審被告借款
      ，再審被告應就交付借款80萬之事實負舉證責任。
    (四)爰依同法第496條第1項第1款、第497條之規定，提起本件
      再審之訴，聲明：1.原確定判決廢棄。2.確認再審被告對
      於系爭不動產於84年8月29日經台北縣汐止地政事務所以
      汐地字第018107號收件，設立登記以再審原告為債務人，
      權利存續期間自84年8月24日起至84年12月24日止，最高
      限額104萬元之抵押權所擔保債權不存在。3.再審被告應
      將前項抵押權登記予以塗銷。
三、再審被告則以：再審被告業已提出借款來源、再審原告書立
    之領款收據、系爭本票、印有再審原告印文之身分證影本，
    並有抵押權設定契約書及其他約定事項等原本，足以證明兩
    造間系爭金錢借貸契約成立，系爭抵押權擔保之債權存在。
    況系爭本票、領款收據、再審原告身分證影本上印文與再審
    原告持有之印章實物所蓋印之印文，及簽名部分，經送調查
    局鑑定結果均認為相同，益徵兩造金錢借貸關係及最高限額
    抵押設定確有其事等語置辯。並聲明：再審原告之訴駁回。
四、再審原告主張伊前委託再審被告代為辦理系爭不動產買賣及
    過戶登記手續，並清償前手對臺灣土地銀行所負抵押貸款債
    務，重新向中國農民銀行辦理抵押權設定登記，再審被告因
    而自82年間即持有再審原告之印鑑章、身分證影本、戶籍資
    料、印鑑證明，至85年間始取回印鑑章、所有權狀等證件。
    嗣伊因欲出賣系爭不動產，請領土地及建物謄本後，發現竟
    遭再審被告以84年汐地字第018107號送件，設立登記以再審
    原告為債務人，權利存續期間自84年8月24日起至84年12月
    24日止，最高限額104萬元之抵押權，然伊未向再審被告借
    款，系爭抵押權設定登記之相關文件，為再審被告盜蓋伊之
    印鑑章偽造等語；再審被告則以上開情詞置辯。是本件應審
    酌者為(一)兩造間就系爭抵押權設定有無合意？系爭抵押權設
    定相關文書是否為再審被告盜用再審原告印鑑章所為？(二)系
    爭抵押權所擔保之債權是否存在？(三)再審原告請求塗銷抵押
    權登記有無理由？
五、兩造間就系爭抵押權設定有無合意？系爭抵押權設定相關文
    書是否為再審被告盜用再審原告印鑑章所為？
    (一)按私文書經本人或其代理人簽名、蓋章者，推定為真正，
      民事訴訟法第358條定有明文。又印章由自己蓋用，或由
      有權使用之人蓋用為常態，由無權使用之人蓋用為變態，
      故主張變態事實之當事人，應就此負舉證責任（最高法院
      74年度臺上字第2143號、74年度臺上字第461號判決意旨
      參照）。
    (二)系爭不動產於84年8月29日以台北縣汐止地政事務所84年
      汐地字第018107號抵押權設定登記案卷內相關土地登記申
      請、抵押權設定契約書、其他約定事項暨所附再審原告印
      鑑證明，經法務部調查局鑑定結果，確與再審原告所提印
      鑑章印文相符，並有法務部調查局96年11月14日調科貳字
      第09600487110號鑑定書附於士林地院96年度訴字第941號
      卷第81頁至82頁可稽。再審原告主張再審被告自82年間即
      持有伊印鑑章、身分證影本、戶籍資料、印鑑證明，可以
      為所欲為，仍應就其主張遭再審被告盜用印鑑章之事實，
      負舉證之責。惟再審原告未能就印鑑章遭再審被告盜用之
      事實舉證以實其說，應認系爭抵押權設定相關文書上之再
      審原告印鑑章印文，係再審原告本人或經其授權之人所為
      ，依民法第358條之規定，應推定包含土地登記申請書、
      抵押權設定契約書等經蓋用再審原告印鑑章之私文書為真
      正，兩造間就系爭抵押權設定登記應有合意亦堪認定。
六、系爭抵押權所擔保之債權是否存在？
    (一)次按稱最高限額抵押權者，謂債務人或第三人提供其不動
      產為擔保，就債權人對債務人一定範圍內之不特定債權，
      在最高限額內設定之抵押權，民法第881條之1第1項定有
      明文。是最高限額抵押，抵押權成立時，可不必先有具體
      特定之債權存在，是如債務人否認抵押權所擔保之債權存
      在時，應由抵押權人就債權存在之事實負舉證之責，再審
      被告辯稱系爭抵押權所擔保之債權存在，自應由再審被告
      負舉證責任。又按金錢借貸契約，固屬要物契約，應由貸
      與人就交付金錢之事實負舉證之責，惟若貸與人提出之借
      用人自己製作之文書已載明積欠借款之事實者，應解為貸
      與人就要物性之具備，已盡舉證責任。
    (二)經查，再審被告抗辯系爭抵押權設定登記，係擔保兩造間
      於84年8月間所發生之80萬元消費借貸債權，兩造合意先
      預扣3萬元作為利息，因而實際交付77萬元等事實，業據
      再審被告提出領款收據、系爭本票、抵押權設定契約書及
      其他約定事項、再審原告戶籍謄本及身分證正反面影本附
      於本院97年度上易字第190號卷第12頁至20頁，且前開領
      款收據載明：再審原告所有系爭不動產經汐止地政事務所
      設定抵押，向再審被告借款80萬元，該抵押借款金額業已
      全部收到是實，並經再審原告簽名蓋章，而再審被告確於
      84年8月31日，分別自台北富邦銀行南港分行提領43萬元
      、台北市南港區農會分次提領25萬元及9萬元，合計77萬
      元，亦有再審被告提出之對帳單、存款取款條等影本附於
      本院前開事件第159頁至161頁，衡諸常情，借貸雙方當事
      人應先就借貸之金額、清償期等重點，互相表示意思一致
      ，始交付借款並書立借據，而兩造間就系爭抵押權設定登
      記應有合意，已詳如前述，則依前開領款收據上記載之文
      義，及再審原告簽發本票交由再審被告收執等情，已足以
      認定再審被告確有交付借款予再審原告，否則再審原告豈
      有未收到任何借款，卻書立領款收據並簽發本票交由再審
      被告收執之理？再審原告主張其未向再審被告借款，自無
      足取。
    (三)再審原告又主張：領款收據、系爭本票、抵押權設定契約
      書及其他約定事項上所載伊名字均非伊親筆所簽，且領款
      收據及系爭本票上之印文亦非真正等語。惟本院將再審原
      告於前訴訟程序陳稱已遺失，復又尋獲之印鑑章（本審卷
      第122頁背面），及向士林地院98年度司執字第5129號強
      制執行事件函調之系爭本票（本審卷第173頁）、再審被
      告提出之領款收據及再審原告身分證影本，囑託法務部調
      查鑑定，鑑定結果認系爭本票、領款收據及再審原告身分
      證影本上「甲○」之印文，均與再審原告印鑑章之印文相
      符，有法務部調查局98年8月28日調科貳字第09800453240
      號鑑定書可稽（本審卷第180至182頁）。另系爭本票、領
      款收據及再審原告身分證影本上之筆跡，經本院檢送再審
      原告當庭書寫之筆跡、護照、國華人壽保險股份有限公司
      再審原告之要保書，一併囑託法務部調查局鑑定結果，亦
      鑑定系爭本票、領款收據及再審原告身分證影本上之筆跡
      ，與再審原告當庭書寫之筆跡、護照、國華人壽保險股份
      有限公司再審原告要保書之筆跡，筆劃特徵相同，亦有法
      務部調查局98年12月9日調科貳字第09800613990號鑑定書
      可稽（本審卷第251至253頁），堪認系爭本票、領款收據
      係由再審原告書寫，其上再審原告之印鑑章印文，亦係再
      審原告本人或經其授權之人所為，自應認經蓋用再審原告
      印鑑章之前開領款收據、系爭本票為真正，再審原告此部
      分之主張，亦不足取。
    (四)再審原告又稱再審被告於前訴訟程序第一審提出系爭本票
      影本，與第二審提出系爭本票影本，第二審提出之系爭本
      票影本本票較大、本票上緣圖案圓圈為半圓，底圖「AT」
      圖案之英文字均為空心字，而第一審提出之系爭本票影本
      本票較小、本票上緣圖案圓圈為完整圓圈，底圖「AT」圖
      案英文字均為實心字，明顯可知再審被告向第二審提出之
      本票影本為偽造而來，並聲請再審被告再提出另一紙本票
      供鑑定等語（本審卷第220、271頁背面）。查再審被告於
      前訴訟程序，曾於第一審96年9月20日答辯狀以被證1號提
      出系爭本票影本（士林地院96年度訴字第941號卷第43頁
      ），復於第二審96年2月10日民事上訴理由狀以上證2號提
      出系爭本票影本（本院97年度上易字第190號卷第12頁）
      ，經審判長與受命法官、陪席法官於言詞辯論期日當庭以
      再審原告代理人提供之放大鏡勘驗，上述二份系爭本票影
      本，及本院向士林地院民事執行處函調供鑑定用之系爭本
      票原本，均認本票底圖「AT」圖案為空心，且3紙本票均
      為相同，有言詞辯論筆錄可稽（本審卷第271頁背面），
      足徵再審被告2次提出法院附卷之本票影本，均以系爭本
      票原本印就，再審原告指摘情形，或因再審原告閱卷再行
      影印時，因影印機墨色濃淡不一，致有誤差。再審原告空
      言主張有2紙本票，均為再審被告偽造，進而推論再審原
      告未簽發系爭本票，亦無借款，自無可取。是其聲請命再
      審被告再提出另一紙本票供鑑定底圖「AT」圖案為空心或
      實心，亦無必要。
    (五)末再審原告又主張再審被告利用保管再審原告印鑑章、所
      有權狀、身分證影本等證件之機會，於82年9月7日設定最
      高限額抵押權60萬元，債權人為劉瑞美；向臺灣銀行南港
      分行辦理消費貸款150萬元；於84年4月13日設定最高限額
      抵押權48萬元，債權人為黎介文，再審原告均不知情，可
      見本件亦是再審被告偽造而成等語。但再審被告辯稱兩造
      間確設定系爭抵押權，及系爭抵押權所擔保之債權確存在
      ，業據其提出抵押權設定文件，及系爭本票、領款收據、
      身分證影本為證，且上開文件上再審原告之印鑑章印文，
      及筆跡，亦經鑑定確與再審原告提出之印鑑章印文及再審
      原告之筆跡相同，是系爭抵押權及所擔保之債權存在，均
      堪認定。至再審被告有無利用再審原告證件借用上述3筆
      借款，均與本件無涉，故再審原告聲請訊問證人劉瑞美、
      林美英、陳曉玉、黎介文均無必要。
七、再審原告請求塗銷抵押權登記有無理由？
    末按「抵押權為不動產物權，非經登記，不生效力，抵押權
    人僅能依設定登記之內容行使權利，是抵押債務人究為何人
    ，應以設定登記之內容為準。」（最高法院72年台上第2432
    號判例參照）。查系爭抵押權係以再審原告為債務人，該抵
    押權自係擔保再審被告對再審原告之債權，而再審原告確曾
    向再審被告借款80萬元，亦已詳如前述，則再審原告對再審
    被告即有80萬元之債務存在，且再審原告復未舉證證明其就
    抵押權所擔保之債權有因清償等消滅債權之情事，其請求塗
    銷抵押權登記，自屬無據。
八、綜上，原確定判決對於領據及本票真偽之判斷，係以核對印
    文方式為之，並無將領款收據上之印文與抵押權設定登記相
    關文書上印文，加以勘驗比對之筆錄記載，與民事訴訟法第
    359條第3項之規定有間，有民事訴訟法第496條第1項第1款
    適用法規顯有錯誤之再審事由。但再審原告主張系爭抵押權
    設定登記之相關文件，為再審被告盜蓋伊之印鑑章而成，伊
    從未向再審被告借款，為不可採。再審被告抗辯再審原告向
    伊借款80萬元，並合意辦理系爭抵押權設定登記，為可採信
    ，雖原確定判決有再審理由，然其判決結果並無不合，仍應
    認為正當，再審原告提起本件再審之訴，請求廢棄原確定判
    決，仍無理由。從而，再審原告請求廢棄原確定判決，確認
    再審被告對於系爭不動產於84年8月29日經台北縣汐止地政
    事務所以汐地字第018107 號收件，設立登記以再審原告為
    債務人，權利存續期間自84年8月24日起至84年12月24日止
    ，最高限額104萬元之抵押權所擔保債權不存在，及再審被
    告應將前項抵押權登記予以塗銷，為無理由，應予駁回。
九、本件事實已臻明確，兩造其餘攻擊或防禦之方法，經核於判
    決結果無何影響，爰不一一論述，附此敘明。
十、據上論結，本件再審之訴為無理由，依民事訴訟法第504條
    、第78條，判決如主文。
中    華    民    國    99    年    3     月    2     日
                    民事第三庭
                        審判長法  官  林敬修
                              法  官  張靜女
                              法  官  吳青蓉
正本係照原本作成。
不得上訴。
中    華    民    國    99    年    3     月    8     日
                              書記官  吳碧玲

司法院資訊處製作；財團法人民間司法改革基金會備份。
